最高法院刑事判決　　　　　　九十四年度台上字第一０一八號
　　上　訴　人　台灣高等法院檢察署檢察官
　　被　　　告　甲○○
　　　　　　　　　　　　31號.
　　　　　　　　　　　　39號.
上列上訴人因被告傷害致人於死案件，不服台灣高等法院中華民
國九十一年四月三十日第二審更審判決（九十年度上更(一)字第九
一六號，起訴案號：台灣板橋地方法院檢察署八十六年度偵字第
二二九七四號），提起上訴，本院判決如下：
    主  文
原判決撤銷，發回台灣高等法院。
    理  由
本件原判決以公訴意旨略稱：被告甲○○與陳淑芬原係夫妻關係
，雙方離婚後，因應其子女之請求，陳女乃自八十六年八月間起
至其所有位於台北縣五股鄉○○路三十九號之住宅與其共同居住
，並幫助照料其所經營之平價商店生意，惟其另有女友，致二人
感情不睦，其更動輒以拳腳相向，多次毆打陳女。嗣八十六年十
一月十二日下午二時三十分許，其因細故復萌傷害之犯意，徒手
對陳女之頭、胸、腹、背部等處毆擊，致陳女受有頭部右頂顳五
〤四公分，右頂、枕部有三〤五公分出血點狀於腱鞘膜間皮下出
血，頸部皮下右側五〤一公分出血，左右胸第五、六根肋骨斷裂
，後背側有前後拖拉擦傷及橫向擦傷痕各為十八〤六公分及十二
〤四公分等之傷害。同日下午三時四十分許，見陳女躺於櫃檯旁
不甚雅觀，竟將之拖至其所經營平價商店門外。同日下午四時許
，經人發現陳女情況危急，送往淡水馬偕醫院，仍因腸系膜間舊
日纖維化之囊狀血塊再度破裂致出血性休克死亡等情，因認被告
涉犯刑法第二百七十七條第二項前段之傷害致人於死罪嫌云云。
經審理結果，認不能證明被告犯罪，因而撤銷第一審關於被告之
科刑判決，改判諭知被告無罪，固非無見。
惟查：（一）審理事實之法院，在當事人主導之證據調查完畢後
，本乎發現實質真實之本旨，對於客觀上為法院認定事實、適用
法律之基礎之卷存證據，仍應詳為調查，如有應行調查之證據未
依法調查，率予判決，其判決當然為違背法令。本件原審上訴審
及更審時，先後傳訊證人蔡樹木，該證人於上訴審證述：「問：
陳淑芬死亡之當天下午你有看到她否？答：她（指死者陳淑芬）
死亡當天下午四點多，我看到她自四十三號走向她家，要進去她
家有個階梯有鐵板，她踢到鐵板後跌倒，之後她爬到她家門口走
廊摩托車邊」、「問：你怎麼知道她先生有打一一九叫救護車？
答：她先生跟我講他已叫救護車」、「問：甲○○（指被告）有
無幫忙陳淑芬急救？答：沒有，就等救護車來」（見原審八十八
年上訴字第一一九０號卷第四十頁正、反面、第四十一頁正、反
面）；於更審證謂：「問：陳淑芬是往前跌倒還是後仰跌倒？答
：她是正面往前跌倒，撞到右側邊骨，她爬起來之後又正面朝下
跌倒在騎樓，當時我正要撐起機車上前扶她，沒有注意到她撞到
何處，我靠過去時聞到她身上酒味很重，我一直叫她，她都不回
應，後來我急著要去上班，就沒有再管她」、「問：她先生甲○
○有無出來查看？答：她先生甲○○剛開始我沒有看到，轉過頭
以後才看到他」、「問：陳淑芬是踢到何種鐵板而跌倒？答：黏
在階梯上的止滑角鐵」（見原審上更（一）卷第四十、四十一頁
）等語。如果無訛，則當天下午，蔡樹木確曾見死者自四十三號
房屋走回家，於階梯上踢到黏在階梯上的止滑角鐵，正面朝下跌
倒在騎樓，被告並未對死者急救，而對證人稱有叫救護車來。惟
被告於警詢時供稱：「問：陳淑芬在你家騎樓下時，呈昏迷狀態
，是誰發現報警？答：頓時發現沒有呼吸現象，於是至隔壁叫鄰
居打一一九叫救護車後，再行人工呼吸（壓胸）」、於偵查時供
承：「問：如何從櫃台把她拖去外面？答：用雙手拖她雙手，想
讓她清醒，也有一直盯她看，看她有否清醒」、「問：是否幫她
急救？答：有，先抓她肩膀，後來壓她胸部正中央，人家說不對
，我才壓她左胸部」（見八十六年度相字第一三四八號卷第四頁
反面、十八頁反面、八十六年度偵字第二二九七四號卷第三十頁
反面）；於第一審訊問時供述：「問：對起訴書之犯罪事實有何
意見？答：……我拉她的腳用拖的至店門口，到店門口後我再拉
她的手拖至門口地毯上休息，我並同時注意陳女有無呼吸，而一
面做生意，後來我發現陳女臉色蒼白，我即對陳女急救」（見第
一審卷第三十頁）；於上訴審訊問時供謂：「問：證人蔡樹木之
供述有無意見？答：我有幫陳淑芬做人工呼吸」、「問：你有看
到你太太爬走廊的階梯跌倒否？答：沒有」、「問：他（指蔡樹
木）有無說他看到陳淑芬跌倒？答：沒有，我出去看到陳淑芬就
躺在那邊」（見原審上訴審卷第四十一頁反面、第四十二頁）。
依其前開供詞將死者拖至店外後，均一直盯視陳女有無清醒，或
一面做生意並同時注意陳女之呼吸，嗣後發現死者臉色蒼白，即
送醫急救，並未言及死者有跌倒或摔倒之情形。被告既曾一直盯
視死者有無清醒，直至救護車前來，則何以死者又能外出再度飲
酒，並於走回家時，在其家門外，踢到黏在階梯上的止滑角鐵，
致正面朝下跌倒在騎樓？殊與事理有違。證人蔡樹木上開有利於
被告之證據，顯與被告供述之情節兩歧。況證人戴正龍於第一審
訊問時證述：「問：八十六年十一月十二日當天人在何處？答：
我下午二時出來已吃過午餐，路過甲○○便利商店門口，看見他
太太一個人摔在樓梯旁，當時他太太在掙扎，本想幫她，看見甲
○○出來我就走了」（見第一審卷第八十二頁反面），如果無訛
，則死者於案發當日下午二時即已摔倒，如何能再出外飲酒，亦
有疑義。究竟實情如何，原審並未詳細調查，根究明白，遽行判
決，自嫌速斷。且原判決就被告與證人蔡樹木、戴正龍間，互不
相符之供詞，究以何者較為可採，並未說明其取捨之心證理由，
遽行採用證人蔡樹木之證詞為判決基礎，亦嫌判決理由不備。
（二）客觀上為法院認定事實及適用法律之基礎之證據雖已調查
，而其內容尚未完全明瞭者，即與未經調查無異，如遽行判決，
仍屬應於審判期日調查之證據未予調查。本件死者左、右第五、
六肋骨均有斷裂，右側較左側嚴重並出血明顯，腹部有大量積血
水，有內出血，業經台灣高等法院檢察署法醫中心鑑定屬實，於
（八六）高檢醫鑑字第０九五四號鑑定書中記載明確（見上開相
字卷第三十一、三十二頁），而證人蔡樹木雖證述：死亡當天下
午四點多，伊看到她自四十三號走向她家，要進去她家有個階梯
有鐵板，她踢到黏在階梯上的止滑角鐵後跌倒，之後她爬到她家
門口走廊摩托車邊；她是正面往前跌倒，撞到右側邊骨，她爬起
來之後又正面朝下跌倒在騎樓等語（如上所述），惟證人蕭開平
（即上開法醫中心鑑定書之鑑定人）於原審訊問時證謂：「問：
後腹膜腔出血的原因為何？答：應該是在背後有支撐，前面受重
擊的情況下所造成，常見的是腳踹或擠壓」、「問：何謂慢性舊
日之腹腔及後腹膜處出血？答：……但不是被打就立即死亡，無
法確定被打時間，但應是死亡前不久」（見原審更審卷第九十頁
）。苟死者僅單純跌倒，如何能造成其左右第五、六肋骨斷裂？
其是否另受腳踹或擠壓等重擊，致造成後腹膜腔出血？即非無疑
。真相如何，原審亦未詳為調查釐清，以為判斷之依據，率爾偏
信證人蔡樹木上開顯有疑竇之證詞，而為被告有利之認定，其自
由判斷之職權行使，亦難謂與論理法則無違。檢察官上訴意旨執
以指摘，非無理由，應認原判決有撤銷發回之原因。
據上論結，應依刑事訴訟法第三百九十七條、第四百零一條，判
決如主文。
中　　華　　民　　國　九十四　年　　三　　月　　四　　日
                      最高法院刑事第七庭
                          審判長法官  林　增　福
                                法官  邵　燕　玲
                                法官  張　清　埤
                                法官  陳　世　雄
                                法官  陳　朱　貴
      本件正本證明與原本無異
                                      書  記  官
中　　華　　民　　國　九十四　年　　三　　月　  九    日
                                                      Ｋ
